最高法院民事判決　　　　　　　　　　　　　　　九十一年度台上字第一七六九號
　　上　訴　人　中菲營造事業股份有限公司
　　法定代理人　賀鳴珩
　　訴訟代理人　黃泰鋒律師
　　被 上訴 人　中國石油股份有限公司
　　法定代理人　郭進財
　　訴訟代理人　李新興律師
右當事人間請求損害賠償事件，上訴人對於中華民國九十年十月三十一日台灣高等法
院第二審更審判決（九十年度重上更(二)字第六四號），提起上訴，本院判決如左：
    主  文
原判決除假執行部分外廢棄，發回台灣高等法院。
    理  由
本件被上訴人之法定代理人已變更為郭進財，經具狀聲明承受訴訟，核無不合，應予
准許，合先敘明。
次查本件上訴人主張：伊於民國八十一年六月二十四日以押標金新台幣（下同）二千
萬元，標價三億五千九百八十八萬元標得被上訴人內湖加油站及展示館新建工程（下
稱系爭工程），同年六月三十日正式簽訂工程合約（下稱系爭合約），押標金轉為履
約保證金。詎被上訴人同年九月三日函示終止系爭合約，致伊損失可預期利益二千六
百四十八萬一千八百六十一元；縱認被上訴人未終止合約，同年十二月三十一日伊催
告被上訴人儘速辦理，惟被上訴人未請領建築執照，亦置之不理，伊於八十二年一月
二十一日依系爭合約第十三條第一項第三款約定，終止及解除系爭合約，伊已支出印
花稅、購置圖說兼裝訂施工圖、開工前人事管銷費用計一百二十九萬一千零九十八元
，且伊工程完工預期之利潤為五百零四萬二千零四十三元，共計六百三十三萬三千一
百四十一元，被上訴人應負賠償之責等情，求為命被上訴人如數給付並加計法定遲延
利息之判決（上訴人逾上開金額之訴，業經敗訴確定）。
被上訴人則以：兩造簽訂系爭合約後，伊於八十一年九月三日以函通知上訴人暫不開
工，非終止系爭合約；而上訴人終止系爭合約，未依民法第二百五十四條及第五百零
七條規定定相當期限催告伊為協力行為，不生催告效力，其解除或終止契約均不合法
，亦不得準用解除契約之規定，請求伊賠償。八十二年五月七日兩造研商討論工程合
約問題，伊表示工程終止契約之時，始生終止之效力，系爭合約經伊通知終止後，應
依系爭合約第十八條第三款約定辦理，上訴人所謂工程利潤不具客觀上之確定性，其
損害賠償請求權已逾民法第五百十四條第二項所定之一年或第一百二十七條所訂二年
時效等語，資為抗辯。
原審將第一審所為命被上訴人給付部分之判決（確定部分除外）廢棄，改判駁回上訴
人該部分之訴，並維持第一審所為上訴人敗訴部分之判決，駁回上訴人之上訴，無非
以：兩造就系爭工程訂定系爭合約之事實，為兩造所不爭。被上訴人於八十一年九月
三日予上訴人之公務聯繫單，已載明「貴公司承攬本公司內湖加油站及石油展示館新
建工程（建築部分）請即暫停該項工程之備料及前置作業之進行，俟本公司整體性考
量評估後再行決定」等字樣，足徵被上訴人僅通知上訴人暫不開工，非終止系爭合約
。又承攬人須依民法第五百零七條第一項規定定相當期限催告定作人為協力行為，且
定作人不於所定期限內為其協力行為者，承攬人始得依同條第二項解除契約；而上訴
人於八十一年十二月三十一日之催告函，僅載明：系爭工程訂約已歷時六個月而無法
開工，請儘速明示如何處理及請先退還押標金之旨，並未定相當期限催告定作人即被
上訴人為協力行為，自不生催告效力；又此催告未定期限之情形，與催告定不相當期
限惟經過相當期間債務人仍不履行，基於誠信原則應認已發生民法第二百五十四條規
定之解除權之狀況有別，上訴人主張：依前開規定解除契約應與民法第二百五十四條
規定同視云云，亦不可採。被上訴人於八十一年九月三日通知上訴人暫停該項工程之
備料及前置作業之進行，自屬停工；兩造於系爭合約第十七條第一項第四款約定，施
工期間被上訴人通知上訴人停工或非可歸責於上訴人之事由致停工超過六個月者，上
訴人得終止系爭合約，則上訴人須於停工超過六個月後，始得終止系爭合約，上訴人
於八十二年一月二十一日終止系爭合約時，距被上訴人八十一年九月三日通知停工時
，尚未逾六月，則上訴人依系爭合約第十七條第四款終止系爭合約，並非正當。從而
上訴人依系爭合約終止、債務不履行之法律關係請求被上訴人賠償其所受損害及所失
利益六百三十三萬三千一百四十一元及其利息，不應准許等詞，為其判斷之基礎。
按判決理由項下應記載關於攻擊或防禦方法之意見，民事訴訟法第二百二十六條第三
項定有明文，故法院為原告敗訴之判決，而其關於攻擊方法之意見有未記載於判決理
由項下者，即屬同法第四百六十九條第六款所謂判決不備理由。查兩造於系爭合約第
十七條第一項第三款係約定：甲方（被上訴人）「訂約達六個月而無法開工」者，乙
方（上訴人）得終止本合約（見原審重上字卷第一八二頁），似係兩造約定之上訴人
契約終止權；果爾，上訴人主張：兩造自八十一年六月三十日訂定系爭合約，被上訴
人始終未通知上訴人開工，伊得依系爭合約第十七條第一項第三款及第二項約定終止
系爭合約云云（見原判決事實欄甲、貳、三、(三)、1.），自屬重要之攻擊方法，且非
全然無據，原審恝置不論，自屬理由不備。上訴論旨，指摘原判決不當，求予廢棄，
非無理由。
據上論結，本件上訴為有理由。依民事訴訟法第四百七十七條第一項、第四百七十八
條第一項，判決如主文。
中      華      民      國    九十一    年      八      月     三十     日
                              最高法院民事第六庭
                                  審判長法官  吳  正  一
                                        法官  劉  福  來
                                        法官  鄭  玉  山
                                        法官  黃  義  豐
                                        法官  顏  南  全
      右正本證明與原本無異
                                              書  記  官
中      華      民      國    九十一    年      九      月     十八     日
